【裁判字號】    97,上訴,1078
【裁判日期】    970429
【裁判案由】    毒品危害防制條例
【裁判全文】
臺灣高等法院刑事判決                97年度上訴字第1078號
上  訴  人  臺灣桃園地方法院檢察署檢察官
被      告  丙○○
被      告  甲○○
被      告  丁○○
被      告  乙○○
上四人共同
指定辯護人  黃柏彰律師
上列上訴人因被告等違反毒品危害防制條例案件，不服臺灣桃園
地方法院95年度訴字第497號，中華民國96年12月31日第一審判
決（起訴案號：臺灣桃園地方法院檢察署94年度偵字第3026號）
，提起上訴，本院判決如下：
    主  文
上訴駁回。
    理  由
一、公訴意旨略以：丙○○、甲○○、乙○○明知海洛因係毒品
    危害防制條例所明定之第一級毒品，不得販賣及持有，竟意
    圖謀取不法之利益，基於共同販賣第一級毒品之概括犯意聯
    絡，由丙○○負責提供毒品海洛因，甲○○則以其所持用之
    00 00000000號、0000000000號及0000000000號行動電話對
    外聯絡，接聽不特定人向之購買海洛因之電話，乙○○則負
    責依甲○○之指示，將海洛因送至約定交易之地點，交付購
    買之人並收取價款，以此方式，自民國（下同）93年11月中
    旬起至94年1月15日止，在桃園縣境內不詳地點，以新臺幣
    （下同）一千元及五千元不等之代價，連續販賣海洛因予丁○○、綽號阿志、阿霞等姓名年籍不詳之人。丁○○自93年
    11月中旬某日起，連續向甲○○、乙○○購買二次價值一千
    元之海洛因後，隨即於同年11月底某日起，基於與甲○○、
    乙○○共同販賣第一級毒品之犯意聯絡，由甲○○提供數量
    不詳之海洛因供丁○○施用為代價，由丁○○於前揭時地，
    受甲○○、乙○○指示，將海洛因送至指定之地點即桃園縣
    中壢市中原大學附近、桃園縣桃園市○○路舊遠東百貨附近
    等處，交付海洛因予綽號阿宏、阿張等姓名年籍不詳之人。
    嗣於94年2月2日上午11時20分許，為警循線在桃園縣蘆竹鄉
    ○○路○段152號11樓處查獲，而認被告丙○○、甲○○、
    乙○○及丁○○涉犯毒品危害防制條例第4條第1項販賣第一
    級毒品罪嫌云云。
二、按犯罪事實應依證據認定，無證據不得認定犯罪事實；被告
    或共犯之自白，不得作為有罪判決之唯一證據，仍應調查其
    他必要之證據，以察其是否與事實相符；不能證明被告犯罪
    者，應諭知無罪之判決，刑事訴訟法第154條第2項、第156
    條第2項、第301條第1項分別定有明文。次按，刑事訴訟法
    第156條第2項規定，被告雖經自白，仍應調查其他必要之證
    據，以察其是否與事實相符。立法目的乃欲以補強證據擔保
    自白之真實性；亦即以補強證據之存在，藉之限制自白在證
    據上之價值。而所謂補強證據，則指除該自白本身外，其他
    足資以證明自白之犯罪事實確具有相當程度真實性之證據而
    言。雖其所補強者，非以事實之全部為必要，但亦須因補強
    證據與自白之相互利用，而足使犯罪事實獲得確信者，始足
    當之，最高法院著有74年台覆字第10號判例可參。又所謂認
    定犯罪事實之證據，係指足以認定被告確有犯罪行為之積極
    證據而言，該項證據自須適合於被告犯罪事實之認定，始得
    採為斷罪資料；苟積極證據不足為不利於被告事實之認定時
    ，即應為有利於被告之認定，更不必有何有利之證據（29年
    上字第3105號、30年上字第816號判例參照）。又認定犯罪
    事實應依證據，為刑事訴訟法所明定，故被告否認犯罪事實
    所持之辯解，縱屬不能成立，仍非有積極證據足以證明其犯
    罪行為，不能遽為有罪之認定（30年上字第1831號判例參照
    ）。
三、公訴意旨認被告丙○○、甲○○、乙○○及丁○○等人涉犯
    毒品危害防制條例第4條第1項販賣第一級毒品罪嫌，係以：
    (一)、被告乙○○、丁○○於警詢之自白及證述；(二)、證人即
    共同被告丁○○於檢察官偵查時之證述；(三)、監聽譯文為其
    主要論據。
四、訊據被告丙○○、甲○○、乙○○及丁○○（被告丁○○經
    合法傳喚未到庭，係其在此之前之陳述）均否認販賣第一級
    毒品海洛因之犯行。被告丙○○辯稱略以：「沒有販賣毒品
    及拿毒品給甲○○」等語；被告甲○○辯稱略以：「沒有販
    賣毒品，也沒有指示丁○○、乙○○去運送毒品」等語；被
    告乙○○辯稱略以：「沒向甲○○買過毒品，也沒有幫甲○○送過毒品」等語；被告丁○○辯稱略以：「係因為有一次
    ，正好要去中壢，甲○○拿一包紙袋包裝東西請我順便帶去
    ，對於紙袋內容不清楚」等語。
五、證據能力部分：
(一)、被告乙○○於警詢陳述之任意性：被告乙○○於原審雖稱：
    「因警察跟我說如果我不這麼講，他就要連我弟弟一起抓，
    如果我承認，他就放我弟弟走，我為了怕我弟弟也被抓，才
    配合警察的說法，且警察於借訊過程錄音以前，說了很多威
    脅之詞，並提到秘密證人的獎金，叫我當秘密證人」云云。
    而被告乙○○警詢筆錄之錄音帶因颱風湮水而滅失無法提供
    勘驗，業據證人即員警蔡利振於原審證述明確。被告乙○○
    之警詢錄音帶雖因滅失而無法勘驗，然「建立詢問筆錄之公
    信力，旨在輔助筆錄之不足，並擔保詢問程序之合法正當，
    亦即在擔保被告對於詢問之陳述，係出於自由意思而非出於
    不正之方法，且其陳述與事實相符，縱令該錄音帶已滅失而
    無從供法院勘驗比對，致公務員實施詢問程序不無瑕疵，惟
    仍難謂其供述之筆錄，絕對不具證據能力（93年度台上字第
    1721號、93年度台上字第4525號意旨參考）」。而證人即員
    警蔡利振於原審證稱略以：「乙○○之警詢筆錄是我所製作
    ，因為我們從實施通訊監察，有聽到甲○○及乙○○談話內
    容中提到買賣毒品之事情，而乙○○於94年1月15日被桃園
    縣政府警察局平鎮分局移送鈞院羈押在臺灣桃園看守所，我
    們就行文到鈞院要求借提乙○○來查證本案並製作筆錄。借
    提期間，因要查證甲○○之住處，所以請乙○○帶我們去查
    察，因費時很久，故到下午才製作筆錄，期間乙○○並無特
    別不配合之態度，警方並無刑求或威脅乙○○之情事。乙○○於製作筆錄前後有提到他弟弟住在甲○○的住處，要求警
    方查察時，不要抓他弟弟，但是警方沒有答應，且警方並未
    對他弟弟為監控或握有他弟弟犯罪之事證，亦未在搜索現場
    發現他弟弟，員警也未以秘密證人獎金利誘他之情事」等語
    明確。且證人即員警李忠賢於原審時亦證稱：「警詢筆錄係
    依被告乙○○自由意識之陳述而記載，製作筆錄時有全程錄
    音」等語明確。足認被告乙○○於警詢時之陳述係出於其自
    由意識而為陳述，員警並無以強暴、脅迫、利誘或其他不正
    之方法取供甚明。
(二)、證人即共同被告乙○○警詢筆錄之證據能力：按共同被告對
    於被告本人之案件，乃被告以外之第三人，本質上為證人，
    依刑事訴訟法第158條之3及第287條之2規定，自應準用人證
    之規定踐行調查程序，始得以其陳述作為判斷被告本人犯罪
    事實之依據。此乃證據絕對排除法則，於偵查中或審判中均
    有適用。共同被告出於任意性之自白，對共同被告本人固有
    證據能力，然此與其先前陳述得作為認定其他被告犯罪事實
    之判斷依據，係屬二事，亦即其於審判外非立於證人地位所
    為之陳述，何以具有證據能力，應依傳聞法則加以說明。準
    此，有關共同被告於審判外陳述之證據能力，應回歸至刑事
    訴訟法第159條以下之規定，其陳述等同「被告以外之人於
    審判外之陳述」，其證據能力之有無應依傳聞法則之規定予
    以認定（96年度台上字第5829號判決參照）。被告乙○○於
    警詢所述，對同案被告甲○○、丙○○、丁○○而言，即居
    於證人之地位，按被告以外之人於審判外之言詞或書面陳述
    ，除法律有規定者外，不得作為證據，刑事訴訟法第159條
    第1項定有明文。本件證人即被告乙○○於警詢之供述，係
    被告甲○○、丙○○、及丁○○以外之人於審判外之言詞陳
    述，為傳聞證據。被告甲○○、丙○○、丁○○及渠等之原
    審選任辯護人就上開供述之證據能力於原審準備及審理程序
    均提出爭執，復查無例外取得證據能力之情況，應認無證據
    能力，不得採為認定被告有罪之證據。至「被告以外之人於
    檢察事務官、司法警察官或司法警察調查中所為之陳述，與
    審判中不符時，其先前之陳述具有較可信之特別情況，且為
    證明犯罪事實存否所必要者，得為證據」，同法第159條之2
    固載有例外之規定。然所謂「被告以外之人於檢察事務官、
    司法警察官或司法警察調查中所為之陳述，與審判中不符時
    」，係指被告以外之人於審判中，以證人身分依法定程序，
    到場具結陳述，並接受被告之詰問，而其陳述與先前在檢察
    事務官、司法警察官或司法警察調查中所為之陳述不符時而
    言。又此對上述審判外之陳述所設「具有較可信之特別情況
    」之條件，係屬證據能力之規定，故法院應依審判中及審判
    外各陳述外部附隨之環境或條件，比較前後之陳述為認定。
    檢察官雖以舉證證明被告乙○○於警詢陳述，出於任意性，
    然並未提出證據證明被告乙○○於警詢之陳述具有特別可信
    性之情況，雖被告乙○○警詢陳述與原審之證述有不符之情
    形，然並不能因此以警詢時間較接近案發時點，即遽以認為
    具有特別可信性，故無證據能力。
(三)、被告丁○○於警詢陳述之任意性：被告丁○○於原審雖稱：
    「我於警詢時有提藥狀態，所以腦袋不清楚，且警察說如果
    不配合指證甲○○，要將我列為販賣毒品的共犯移送」云云
    。然經原審勘驗被告丁○○於94年2月2日警詢錄音帶結果：
    【(1)、員警有告知被告丁○○涉嫌違反槍砲彈藥刀械管制條
    例及毒品危害防制條例，並告知三項權利，經被告丁○○同
    意夜間訊問。(2)、從錄音內容中，被告丁○○的精神良好，
    並無身體不適的問題。(3)、訊問筆錄皆採一問一答，警詢筆
    錄記載內容，與被告回答內容相符，但偵卷第20頁第3個問
    答是警方先以「乙○○是否替康女送藥？」詢問被告丁○○
    ，被告丁○○回答「是」，及第20頁第4個問答是警方先以
    「甲○○撥打行動電話0000000000給你，要你到新南路的福
    客多超商碰頭？」詢問被告丁○○，被告丁○○再回答「是
    」之方式進行。(4)、警方提問問題後，皆能夠立即針對問題
    回答，並無答非所問，也沒停頓、遲疑狀況，或表示不了解
    警方問題內容，要求警方覆誦問題的情形，全程問答尚稱流
    利。(5)、警方並沒有強暴、脅迫、利誘之情事，語氣平和。
    (6)、警員問：甲○○與丙○○他們什麼關係？被告丁○○回
    答我不清楚，並非如辯護人主張是「他也是幫甲○○與丙○○販賣毒品」，被告丁○○在此問題是回答不清楚。(7)、警
    詢過程中，警方有問被告丁○○「乙○○是否也幫小喬送毒
    品」，被告丁○○就這個問題回答「嗯」，但這個問題，沒
    有呈現在筆錄內，被告丁○○並沒有陳述如筆錄所記載「乙○○也是幫丙○○與甲○○販賣毒品，負責送毒品給吸毒者
    」。但被告有回答「是」。警員再問「你之前是否只有幫甲○○販賣毒品」，被告丁○○在錄音帶的回答是「還有丙○○」】。此有原審勘驗筆錄在卷可稽（原審卷(二)第16頁至第
    18頁）。足認被告丁○○於94年2月2日警詢時，精神狀況良
    好，並無其所謂提藥之情形，且員警並未對其為任何強暴、
    脅迫、利誘或不正當方法取供，顯見被告丁○○於94年2月2
    日警詢陳述係出於其自由意識下所為陳述甚明。且經原審勘
    驗被告丁○○於94年2月3日警詢錄影光碟結果：【(1)、有告
    知三項權利。訊問筆錄製作過程採一問一答、連續問答之方
    式進行，訊問內容及回答內容與筆錄記載相同。(2)、被告丁○○精神狀況不佳，有頻頻打哈欠、流鼻水之狀況，時而低
    頭，曾2次（第1次在錄影時間17：40～17：50，第2次在20
    ：00～20：10）趴在桌上休息，第1次旋即被警員叫起，第2
    次警員叫起被告丁○○時曾對被告丁○○說：振作一點，我
    知道你哈藥，再問幾句就沒了（台語）。(3)、警方提問問題
    後，被告丁○○皆能夠立即針對問題回答，並無答非所問，
    也沒有停頓、遲疑狀況，或表示不了解警方問題內容，要求
    警方覆誦問題的情形，全程問答尚稱流利。(4)、警方並沒有
    強暴、脅迫、利誘之情事，訊問完畢後，尚且請被告丁○○
    抽煙，態度祥和。(5)、警察雖於該警詢中表示要幫被告，但
    那是被告丁○○供稱他有幫甲○○運送毒品，並有向購毒者
    收取金錢的論述，才有上開幫忙的陳述】。有原審勘驗筆錄
    （原審卷(二)第15頁）在卷可稽。可知被告丁○○雖有打哈欠
    及提藥之情形，惟其對於員警之問題均能針對問題回答，並
    非答非所問，也沒有不理解問題之情形，而員警並沒有以違
    法或不正方式取供，且依被告丁○○陳述據實記載，足認丁○○於警詢之陳述，具有任意性。
(四)、證人即共同被告丁○○警詢筆錄之證據能力：被告丙○○、
    甲○○、乙○○等人及渠等原審辯護人均否認證人即共同被
    告丁○○於警詢陳述之證據能力，而被告丁○○於警詢陳述
    係屬被告以外之人於審判外之陳述不具有證據能力。雖證人
    即共同被告丁○○於原審之證述與警詢陳述不符，惟因上揭
    勘驗丁○○警詢錄音結果可知，雖其陳述係出於自由意識，
    然其陳述內容未能為連續陳述，多半是員警將問題答案套入
    問題內，再由被告丁○○回答是或否，且被告丁○○於警詢
    時之記載與錄音帶呈現內容不符，故認無特別可信性，不具
    有證據能力。
(五)、證人即共同被告乙○○於檢察官偵查時之證據能力：按被告
    以外之人於偵查中向檢察官所為陳述，除顯有不可信之情況
    者外，得為證據，同法第159條之1第2項定有明文。偵查中
    對被告以外之人（包括證人、鑑定人、告訴人、被害人及共
    同被告等）所為之偵查筆錄，或被告以外之人向檢察官所提
    之書面陳述，性質上均屬傳聞證據。惟現階段刑事訴訟法規
    定檢察官代表國家偵查犯罪、實施公訴，依法其有訊問被告
    、證人及鑑定人之權，證人、鑑定人且須具結，而實務運作
    時，檢察官偵查中向被告以外之人所取得之陳述，原則上均
    能遵守法律規定，不致違法取供，其可信度極高，是被告以
    外之人前於偵查中已具結而為證述，除反對該項供述得具有
    證據能力之一方，已釋明「顯有不可信之情況」之理由外，
    不宜以該證人未能於審判中接受他造之反對詰問為由，即遽
    指該證人於偵查中之陳述不具證據能力。又按刑法第168條
    之偽證罪，係以證人、鑑定人、通譯於執行審判職務之公署
    審判時或於檢察官偵查時，於案情有重要關係之事項，供前
    或供後具結，而為虛偽之陳述為構成要件，為免除證人陷於
    抉擇控訴自己或與其有一定身分關係之人、或陳述不實而受
    偽證之處罰、或不陳述而受罰鍰處罰，甚而主觀上認為違反
    具結文將受偽證處罰之困境，證人此項拒絕證言權，與被告
    之緘默權，同屬不自證己罪之特權，為確保證人此項權利，
    法官或檢察官有告知證人其恐因陳述致自己受刑事追訴或處
    罰，得拒絕證言之義務；如法官或檢察官未踐行此項告知義
    務，而告以具結之義務及偽證之處罰並命朗讀結文後具結，
    將使證人陷於如前述之抉擇困境，無異剝奪證人此項拒絕證
    言權，強迫其作出讓自己入罪之陳述，違反不自證己罪之原
    則，自係侵犯證人此項權利。是證人在不自證己罪之拒絕證
    言權被剝奪之情況下，為保護自己以免受刑事之追訴、處罰
    ，而基於人類的本能為不實之陳述，即便係具結後陳述，此
    種因侵犯證人不自證己罪之拒絕證言權所取得之證言，自非
    適法之證據。本件證人即共同被告乙○○於檢察官偵查中所
    為之陳述，雖證人即共同被告乙○○於原審證稱：「我在檢
    察官偵查中檢察官有要以偽證罪辦我來恐嚇我」云云。然查
    ：經原審勘驗被告乙○○於94年2月16日檢察官偵查時訊問
    之光碟，勘驗結果：【、檢察官有告知被告乙○○三項權
    利。、被告乙○○精神狀態良好，並無任何不適之情形，
    過程檢察官並無威脅、利誘或不正當詢問之情形。、訊問
    筆錄製作過程採一問一答、連續問答之方式進行，訊問及回
    答內容與筆錄記載相同，且乙○○非常清楚檢察官問問題的
    意義，而能針對問題來回答。、檢察官並沒有用「要辦乙○○偽證罪」一語來威嚇被告乙○○。、於畫面播放至14
    ：46：27時，因檢察官接聽電話而中斷訊問及錄音錄影，並
    於14：47：03回復訊問及錄音、錄影】。有原審勘驗筆錄在
    卷可稽（原審卷(二)第99頁至第100頁），足認被告於上揭檢
    察官偵查時之供述，並無不法取供之情形，被告乙○○之辯
    稱不可採信。且經原審勘驗被告乙○○於94年3月25日檢察
    官偵查時之偵訊光碟，勘驗結果：【、檢察官有告知被告
    乙○○三項權利。、被告乙○○精神狀態良好，並無任何
    不適之情形，過程檢察官並無威脅、利誘或不正當詢問之情
    形。、訊問筆錄製作過程採一問一答、連續問答之方式進
    行，訊問及回答內容與筆錄記載相同，且乙○○非常清楚檢
    察官訊問問題的意義，而能針對問題來回答。、檢察官問
    ：「你上次說甲○○叫一個阿令的人去送海洛因，是否就是
    在場之丁○○？」，被告乙○○回答：「不是」，檢察官說
    ：「可以辦你偽證罪。」】，此有原審勘驗筆錄在卷可稽（
    原審卷(二)第101頁）。則可知檢察官於訊問被告乙○○過程
    中並無任何不當取供之情形，雖檢察官於訊問完畢後，因被
    告乙○○之證述與其前次偵查庭時之證述不符，檢察官乃告
    知被告乙○○可辦其偽證罪，然檢察官僅係將證人具結義務
    再為告知提醒，並無恐嚇之情事。故被告乙○○於偵查時之
    證述，檢察官並無恐嚇之情事，而係出於其自由之陳述。惟
    證人乙○○於檢察官訊問時，檢察官事先以被告身分訊問被
    告乙○○，於訊問完畢後，始將被告乙○○轉換為證人，諭
    知具結義務，為供後具結，但檢察官並未於證人陳述以前即
    踐行依刑事訴訟法第181條第1項告知被告乙○○，恐因自己
    陳述而受刑事追訴或處罰者，得拒絕證言之情事，而是於證
    人全部供述完畢後始告知拒絕證言權及具結義務。則依上揭
    原則，不生乙○○具結之效力，則尚難謂被告乙○○於檢察
    官偵查時之證述具有證據能力。
(六)、證人即共同被告丁○○於檢察官偵查時之證據能力：本件證
    人即共同被告丁○○於檢察官偵查所為之陳述，其未曾提及
    檢察官在偵查時有不法取供之情形，然被告丁○○及其原審
    辯護人均否認有證據能力。經查，被告丁○○於檢察官訊問
    時，檢察官事先以被告身分訊問被告丁○○，於訊問完畢後
    ，始將被告丁○○轉換為證人，並諭知具結義務，但檢察官
    並未於證人丁○○陳述以前即踐行依刑事訴訟法第181條第1
    項告知被告丁○○，恐因自己陳述而受刑事追訴或處罰者，
    得拒絕證言之情事，卻係待證人丁○○陳述完畢後，始告知
    拒絕證言權及義務，依上揭原則，並不生丁○○具結之效力
    ，則尚難謂被告丁○○於檢察官偵查之證述具有證據能力。
(七)、監聽譯文之證據能力：按除顯有不可信之情況外，公務員職
    務上製作之紀錄文書亦得為證據，刑事訴訟法第154條之4第
    1款規定有明文。本案公訴人所提出作為證據之監聽譯文之
    證據能力，為被告及其辯護人等人均否認，並請求原審勘驗
    監聽錄音帶是否與監聽譯文記載相符。查該監聽譯文雖係經
    檢察官所核發之通訊監察書而進行監聽，並由公務員即員警
    依職權而製作文書，有通訊監察書暨附表可稽，惟被告於原
    審均否認該監聽譯文之通話內容為其通話內容，且公訴人未
    能提出該監聽譯文之錄音帶以供勘驗是否與譯文內容相符並
    送聲紋鑑定是否確為被告等人之聲音，則監聽譯文內容亦屬
    被告等人於審判外之陳述，故認無證據能力。
六、經查：
(一)、有關販賣海洛因予丁○○部分：
１、共同被告丁○○先於警詢稱：「我吸食的毒品係向綽號小喬
    的女子所購買，先前都是以新臺幣一千元購買一小包，後來
    93年11月的時候開始替小喬運送毒品給其他吸毒者，所得代
    價係小喬免費提供海洛因予我吸食，而綽號小喬就是被告甲○○」等語；嗣於檢察官偵查時稱：「我在警局指證被告甲○○販賣海洛因，我向甲○○買過二次海洛因，何時間買的
    忘記了，在南崁長榮大樓附近的福客多交易，兩次都買一千
    元，不知重量」、「（買毒品時是甲○○親自或她透過別人
    接洽你？）她透過別人，一個胖胖的男子，應該是乙○○」
    、「（你如何知道是甲○○賣給你？）因為是她接的電話，
    送毒品是另一人」等語；嗣檢察官命其與被告甲○○對質時
    ，丁○○則改稱：「對，我是打給乙○○的」等語，檢察官
    再次訊問其為何與剛才陳述是向甲○○聯絡，然後胖子把毒
    品交給你之陳述不相符，丁○○又改稱：「對啊！有時胖子
    會接電話」、「（那二次買毒品時你到底打電話給誰？）甲○○，也是一名女子接的電話，我說要跟她拿一張軟的（毒
    品）」、「（後來毒品是胖子交給你的？）對」、「（該名
    女子是否甲○○接的？）我打0000000000，是女子接的」、
    「（你打這支電話給甲○○是否要買毒品？）我打這支電話
    是為買毒品，但不知是否為甲○○接的電話」、「（後來也
    拿到毒品？）對，向胖子拿的」、「（這胖子是住在她家的
    乙○○？）我只知叫胖子，不知是否叫乙○○」、「（前次
    偵訊時之前所說的胖子，是否現在在庭之乙○○？）不是。
    當時是晚上，好像不是他」等語。則上揭證人丁○○於警詢
    及檢察官偵查時就其本人究竟係以電話與被告甲○○聯絡購
    買第一級毒品海洛因事宜？還是與被告乙○○聯絡購買毒品
    ？其前後供述明顯不一致；且其於警詢時並未陳述或提及其
    有向被告甲○○購買毒品且由乙○○交付毒品予其之情事；
    況被告甲○○既否認有接聽到丁○○要向其購買海洛因之電
    話，並陳稱是一位心怡的女子所接電話，而證人即共同被告
    丁○○對於接電話之女子是否為甲○○，於偵查時原稱「是
    」，嗣與被告甲○○對質時改陳稱是一名女子，則證人即共
    同被告丁○○於警詢、檢察官偵查時之前後供述明顯不一，
    且相互矛盾。再者，證人即共同被告丁○○於原審具結證稱
    ：「我沒有向被告甲○○購買毒品」等語。則其究竟有無向
    被告甲○○、乙○○購買第一級毒品之證述，前後陳述自白
    即有明顯瑕疪存在，尚難採為不利於被告等人之認定。
２、雖證人即共同被告丁○○於原審證稱略以：「毒品來源是與
    被告甲○○一起買的，大約買二、三次，我沒有向被告甲○○買過毒品，合買方式為我出二千元，每次都跟被告甲○○
    一起去拿毒品，有時我拿錢給她，有時跟她坐車去拿毒品，
    有時是她下去拿毒品，有時是車窗搖下，藥頭直接把毒品拿
    到車子裏面，剛拿到毒品，被告甲○○就在車上，倒在一張
    紙上，我直接在車上用礦泉水瓶蓋裝水，再倒入海洛因混合
    後，用針筒把混合液抽取注入體內」等語（原審卷(一)第124
    頁至第125頁）；而被告甲○○於原審陳稱略以：「我曾與
    丁○○共同合買過二、三次毒品，我們錢都不夠，我出五百
    元、他出五百元，我們一起去買毒品，也有我出一千元、他
    出一千元買。就這二次。一次是我們在新南路1段152號11樓
    ，我打電話叫藥頭過來我住的地方樓下的便利商店，看到藥
    頭後，丁○○把錢給我，我們一起面對藥頭，藥頭把藥交給
    我，我把錢給藥頭，拿到藥後，我們回到11樓，我就一人分
    一半，丁○○直接把毒品一半的量倒在針筒裏面，我沒有注
    意他有無當場用掉，這次是一個人出五百元；另一次是丁○○在新南路1段152號樓下，他打電話叫我下去，丁○○就拿
    錢給我，我跟他說藥頭快到了，我們一起走路過去我們附近
    洗衣店跟藥頭碰面後，我就拿錢給藥頭，藥頭就拿東西給我
    們，我們走回去我住的樓下分，我用紙包一半分給被告丁○○」等語；嗣又改稱：「藥頭交給我時，毒品是一小包裝，
    外面包有另一個袋子，我把毒品放在外包裝，我再用紙包起
    來給被告丁○○」等語。被告丁○○與被告甲○○二人雖就
    其二人如何合買海洛因之過程陳述情形不一致，惟因公訴人
    僅以共同被告丁○○之證述及自白用以證明被告甲○○有販
    賣第一級毒品海洛因給丁○○之情事，而證人丁○○上揭證
    述及自白既有明顯瑕疪存在，且丁○○於警詢、偵查之證述
    對其他共同被告甲○○等人並不具備證據能力，如前所述。
    故尚難以證人即被告丁○○及被告甲○○二人陳稱之合買毒
    品之供述不一致，遽此認定被告甲○○、丙○○、乙○○確
    有販賣第一級毒品海洛因給丁○○之情事。
(二)、就被告共同販賣海洛因給丁○○以外之人部分：
１、證人即共同被告丁○○於警詢稱：「後來在93年11月時開始
    替小喬送毒品給其他吸毒者，所得代價係小喬免費提供海洛
    因予我吸食」、「我不清楚毒品來源，都是由甲○○撥打我
    0000000000號行動電話要我到新南路的福客多超商碰頭，由
    甲○○將毒品交給我，再由我交給購毒者，然後再將販賣所
    得交給甲○○，甲○○則將一小包海洛因贈予我作為代價，
    甲○○交給我販賣的都是海洛因，乙○○的運送模式我不清
    楚，但應該都大同小異，我大約一星期幫她送一次。甲○○
    叫我運送的毒品，均有向購毒者收取金錢」等語（偵卷第20
    頁、第22頁背面）；嗣證人即共同被告丁○○於檢察官稱：
    「（你何時起幫小喬送毒品？）93年11月底」、「（你幫小
    喬送毒品給那些人？）阿張、阿宏」、「（送過幾次？）沒
    幾次，送給阿張一次、阿宏二次」、「（你送多少毒品？）
    都是一千元的量，一次一千元一包」、「（你送毒品給阿張
    是送到哪？）中壢市中原大學附近，在晚上，日期我記不得
    」、「（你送毒品給阿宏是送到哪？）桃園舊遠東百貨前，
    時間也忘了，是在晚上」、「（你幫甲○○送毒品時同時收
    錢？）是，錢再交給胖子，因是胖子交我毒品」、「（既然
    是胖子把毒品交給你，為何是甲○○委託你送毒品？）是胖
    子跟我說的，他說麻煩我送毒品去給中壢，因為胖子是跟甲○○在一起，所以我認為是甲○○」等語；然證人即共同被
    告丁○○於原審證稱：「（93年底，你是否幫被告甲○○送
    過海洛因？）無」、「（是否有幫他送過任何東西？）曾經
    送過一個手提袋，裏面的東西我不清楚」、「（被告甲○○
    為何叫你送東西？）我正好要去中壢，他就說麻煩我送去。
    」等語。則證人即共同被告丁○○前揭有關是否曾幫甲○○
    送毒品給買家等之情事之供述前後矛盾不一，尚難採為不利
    於被告乙○○、甲○○之認定。
２、而證人即共同被告乙○○於警詢稱：「我知道被告甲○○及
    被告丙○○在販賣海洛因，毒品由被告丙○○從外面購買後
    交由被告甲○○洗藥，下線如要購買海洛因都是找被告甲○○買，被告甲○○都交給阿令丁○○去送貨，大部分毒品交
    易地點都是指定在南祥路上一家福客多超商前，每次交易量
    從新臺幣1千元至上萬元不等，他們從半年前開始販毒，因
    為我住在由被告丙○○承租於桃園縣蘆竹鄉○○○○路152
    號11樓處，有時被告甲○○會委託我去送海洛因給下線，被
    告甲○○則提供我免費的海洛因吸食。被告丁○○現住在桃
    園縣八德市○○路991巷58弄57之3號，他也常常去南崁新南
    路152號11樓，他也是由被告甲○○提供免費的海洛因吸食
    ，我僅是幫被告丙○○及被告甲○○送藥給下線」等語（偵
    卷第23頁及背面）。嗣被告乙○○於檢察官偵查稱：「小喬
    於93年12月間起給我海洛因約十多次，詳細次數記不起來，
    在她蘆竹鄉○○路住處，她每次提供給我注射針筒的五格，
    被告甲○○有在販賣毒品，她叫阿令即丁○○去送海洛因，
    被我看到被告甲○○拿海洛因給阿令，叫他幫忙去送等語；
    惟前揭證人即共同被告丁○○於檢察官偵查時係陳稱：「是
    胖子將毒品交付我去送，因為被告甲○○和胖子在一起，所
    以我認為是被告甲○○委託我的」等語，則證人即共同被告
    丁○○、乙○○二人於檢察官偵查時陳述有關是由何人交付
    毒品給被告丁○○去運送毒品部分之自白陳述並不相符，而
    證人丁○○、乙○○於原審證稱：「未曾幫被告甲○○送過
    毒品，也未販賣毒品」等語，則究竟海洛因係由被告甲○○
    直接交付給被告丁○○去運送或係由被告甲○○透過被告乙○○交付給被告丁○○去運送，既有存疑，故上揭證人即共
    同正犯丁○○、乙○○之自白陳述即有瑕疪，且兩人之陳述
    不一致。況有關被告乙○○、丁○○幫甲○○、丙○○拿毒
    品去給買毒品的人乙節，僅有共同被告乙○○及丁○○於警
    、偵各別之自白及陳述，而渠等二人陳述之情節既未能一致
    相符，此外公訴人又未提出任何向被告購買毒品者之資料以
    供查證，尚難以共同被告間不一致之陳述，而遽為不利於被
    告丙○○、甲○○、乙○○、丁○○之認定。
３、又證人即共同被告乙○○於94年1月15日為警查獲時，被警
    扣得海洛因五包及安非他命一包。乙○○於94年1月28日警
    詢稱：「最後一次幫被告甲○○和被告丙○○送毒品是於95
    年1月15日下午6時30分許，送到桃園縣平鎮市○○路與南京
    路口時遭警方查獲」等語，然被告乙○○於94年1月15日被
    警查獲後警詢稱：「被查獲之海洛因5包及安非他命1包是綽
    號小高之男子於94年1月14日早上10時許在八德市○○街19
    巷12號3樓交給我的」等語，核與被告乙○○於94年1月28日
    警詢稱：「是要幫被告丙○○和被告甲○○送毒品途中遭查
    獲」等情，並不相符，故被告乙○○於警詢之自白前後陳述
    既未能相符且有矛盾之情事，亦難採為不利於被告之認定。
    再者，證人即共同被告丁○○於原審證稱：「（丙○○有和
    甲○○一起販賣毒品？）不清楚，沒見過，沒聽他們談過。
    」等語。證人即共同被告丁○○、乙○○於原審亦均證稱：
    「沒有幫被告甲○○送毒品給買主，甚而被告乙○○於本院
    審理時證稱在警詢、偵查所述是說謊」等語，則證人即共同
    被告乙○○、丁○○之供述既有上述瑕疪及明顯不符之處，
    無法作為不利於被告丙○○、甲○○、乙○○之認定。縱被
    告丙○○、甲○○、乙○○、丁○○之抗辯均不足採信，亦
    無法遽此認定渠等確有販賣海洛因之行為。
(三)、至被告甲○○雖經警查獲時扣得甲基安非他命二包，其中一
    包毛重0.984公克，另一包毛重0.630公克，有行政院衛生署
    管制藥品管理局檢驗成績書在卷可稽（偵卷第182頁），又
    扣得之海洛因一包，淨重2.46公克，空包裝重0.29公克，純
    度49.04%，純質淨重1.21公克，有法務部調查局鑑定通知書
    一份在卷可稽（偵卷第182-1頁），及針筒二支、燈泡一只
    、刮勺二支、攪拌器二支、分裝袋十三個，被告甲○○於警
    詢、偵查及原審均辯稱：「毒品係供己施用，工具是施用毒
    品所用之物」等語。而觀諸上揭扣案毒品之數量非鉅，衡情
    尚未超過個人所需或經濟負擔，且一般而言，施用毒品者，
    其所買入之毒品以分裝袋分裝成數包，又將購得毒品分裝攜
    帶外出，均屬可能。再審酌被告甲○○於94年2月3日為警查
    獲當時所採集之尿液經送檢驗結果，確呈安非他命類陽性反
    應及嗎啡類陽性反應，且經檢察官提起公訴，並經原審法院
    以94年度訴字第492號刑事判決就施用第一級毒品部分，判
    處有期徒刑七月，施用第二級毒品部分，判處有期徒刑四月
    ，應執行有期徒刑十月，有原審法院94年度訴字第492號判
    決、台灣尖端先進生技醫藥股份有限公司濫用藥物檢驗報告
    各一份在卷可稽，故被告甲○○辯稱第一級毒品海洛因及第
    二級毒品甲基安非他命係供己施用並非無據，亦不違常情。
(四)、被告丙○○經警扣得之物，並無毒品，此有扣押物品清單在
    卷可稽，雖扣得針筒、針頭等物，然此為丙○○施用第一級
    毒品及第二級毒品所用之工具，業據被告丙○○於原審陳述
    綦詳，且被告丙○○於94年2月2日被警查獲後所採集之尿液
    經送驗結果確呈安非他命及嗎啡陽性反應，此有原審94年度
    訴字第715號判決、台灣尖端先進生技醫藥股份有限公司濫
    用藥物檢驗報告各一份在卷可稽。又所扣得之其他扣案物亦
    無法證明被告丙○○、甲○○有販賣毒品之情事。
七、檢察官上訴雖略以：【按除法律另有規定外，實施刑事訴訟
    程序之公務員因違背法定程序取得之證據，其有無證據能力
    之認定，應審酌人權保障及公共利益之均衡維護，刑事訴訟
    法第158條之4定有明文。查本案檢察官於訊問時，疏未告知
    上訴人等得行使「拒絕證言權」，固屬違法取證，惟檢察官
    於訊問前已向上訴人等宣示「得保持緘默，無須違背自己意
    思而為陳述」，告知上訴人等得行使緘默權，足見檢察官此
    部分之疏漏，並非惡意，且檢察官在訊問上訴人等前，亦有
    詢問上訴人等是否願意作證，於上訴人等皆答以「願意」後
    ，始告以具結之義務及偽證之處罰，並非逕命上訴人等具結
    ，是檢察官此部分之違法，無礙上訴人等供述之任意性，對
    上訴人等之權益尚無何嚴重之侵害，本院審酌前情，及斟酌
    維護選舉公平，乃鞏固國家民主發展之基石，對破壞選舉公
    平之人，自應及早繩之以法等公共利益之維護等情，認檢察
    官疏未告知上訴人等得行使「拒絕證言權」之違法取得之證
    據，仍有證據能力，最高法院95年度台上字第6096號著有判
    決參照；次按證人有刑事訴訟法第181條之情形者，應告以
    得拒絕證言，同法第186條第2項亦著有規定。然拒絕證言權
    ，專屬證人之權利，非當事人所得主張，證人拒絕證言權及
    法院告知義務之規定，皆為保護證人而設，非為保證被告，
    法院或檢察官違反告知義務所生之法律效果，僅對證人生效
    ，故違反告知義務之證人證詞，對訴訟當事人仍具證據能力
    ，至證據之證明力如何，則由法院依具體個案判斷之，最高
    法院95年度台上字第909號亦著有判決可參。本件被告乙○○、丁○○偵訊筆錄應具證據能力：１、被告乙○○於94年
    2月16日、94年3月25日偵訊時，均先以被告身分於訊問前經
    檢察官告知「得保持緘默，無須違背自己之意思而為陳述」
    之緘默權告知，被告自得就偵訊內容中涉及自己犯罪部分，
    有行使緘默權之機會，對於被告防禦及辯護之權利並未剝奪
    ，亦不違不自證己罪之原則，被告乙○○為如筆錄所記載之
    任意性供述後，檢察官命其為供後具結，且諭知「除被告乙○○自己涉案部分外，就甲○○、丙○○、丁○○部分具結
    之義務及偽證之處罰，並命證人朗讀結文後具結」、「乙○○就對方涉案部分具結作證」，雖未有刑事訴訟法第181條
    拒絕證言權之形式記載，然「除被告乙○○自己涉案部分外
    」及「乙○○就對方涉案部分具結作證」已具該條文規定之
    實質內涵之告知，且有別於一般證人具結義務及偽證處罰之
    告知，從而，被告乙○○於偵查中之證述，應符合證人恐因
    陳述致自己受刑事追訴或處罰者，得拒絕證言之規定。再者
    ，刑事訴訟法第188條規定：「具結應於訊問前為之。但應
    否具結有疑義者，得命於訊問後為之」，被告乙○○於二次
    訊問之初，均否認犯罪，檢察官再執以警詢筆錄及前次偵訊
    筆錄為進一步彈劾，即生應否具結有疑義之情，況同法第18
    1條並無供前具結之特別規定，則本件偵訊時之供後具結，
    當屬合法具結。原審遽以檢察官未踐行依同法第181條之告
    知義務，認被告乙○○偵查中之證述無證據能力，容有誤認
    。２、被告丁○○於94年2月3日、94年3月25日偵訊時，亦
    均先以被告身分於訊問前經檢察官告知「得保持緘默，無須
    違背自己之意思而為陳述」之緘默權告知，被告自得就偵訊
    內容中涉及自己犯罪部分，有行使緘默權之機會，對於被告
    防禦及辯護之權利並未剝奪，亦不違不自證己罪之原則，被
    告丁○○為如筆錄所記載之任意性供述後，檢察官命其為供
    後具結，且諭知「就甲○○、乙○○部分具結之義務及偽證
    之處罰，並命證人朗讀結文後具結」、「丁○○就對方涉案
    部分具結作證」，雖未有刑事訴訟法第181條拒絕證言權之
    形式記載，然「就甲○○、乙○○部分具結之義務」及「丁○○就對方涉案部分具結作證」已具該條文規定之實質內涵
    之告知，且有別於一般證人具結義務及偽證處罰之告知，從
    而，被告丁○○於偵查中之證述，應符合證人恐因陳述致自
    己受刑事追訴或處罰者，得拒絕證言之規定。再者，被告丁○○於二次訊問之初，均否認犯罪，檢察官再執以警詢筆錄
    及前次偵訊筆錄為進一步彈劾，即生應否具結有疑義之情，
    況同法第181條並無供前具結之特別規定，參諸前述同法188
    條之規定，則本件偵訊時之供後具結，當屬合法具結。甚而
    ，於94年2月3日之偵訊中，檢察官尚給予被告丁○○、甲○○、丙○○對質詰問之機會，亦符合司法院大法官釋字第
    582號會議之解釋意旨。原審遽以檢察官未踐行依同法第181
    條之告知義務，認被告丁○○偵查中之證述無證據能力，尚
    有未洽。３、綜上，證人暨共同被告乙○○、丁○○於偵查
    中所為之證述，有證據能力至為灼然。退步言，縱認上開證
    人之偵訊過程違背法律規定，亦不屬同法第158條之3證人未
    經具結，證言不得作為證據之絕對排除法則範疇，而應有同
    法第158條之4，就人權保障及公共利益均衡維護之權衡適用
    ，此為首揭判決要旨所是認。原審概以違反拒絕證言權之規
    定，遽認上開證人偵查中之證述無證據能力，而未為人權保
    障及避免毒品氾濫，戕害國人身心健康，敗壞治安，增加社
    會成本等公共利益維護之兼顧與權衡，實有判決違法之處】
    等語，然查，【證人恐因陳述致自己或與其有刑事訴訟法第
    180條第1項關係之人受刑事追訴或處罰者，得拒絕證言，同
    法第181條定有明文。證人此項拒絕證言權，與被告之緘默
    權，同屬其不自證己罪之特權。92年2月6日修正公布前之刑
    事訴訟法第186條第3款規定：「證人有第181條情形而不拒
    絕證言者，不得令其具結」，修正後第186條第2項，增訂法
    院或檢察官於「證人有第181條之情形者，應告以得拒絕證
    言」之義務。凡此，均在免除證人因陳述而自入於罪，或因
    陳述不實而受偽證之處罰，或不陳述而受罰鍰處罰，而陷於
    抉擇之三難困境。此項拒絕證言告知之規定，雖為保護證人
    而設，非當事人所能主張，惟如法院或檢察官未踐行此項告
    知義務，而告以刑事訴訟法第187條第1項「具結之義務及偽
    證之處罰」，並依同法第186條、第189條規定「命朗讀結文
    後為具結」，無異強令證人必須據實陳述，剝奪其拒絕證言
    權，所踐行之訴訟程序自有瑕疵。其因此所取得之證人供述
    證據，是否具有證據能力，應分別情形以觀。倘其於被告本
    人之案件，應認屬因違背法定程序所取得之證據，適用刑事
    訴訟法第158條之4所定均衡原則為審酌、判斷其有無證據能
    力，而非謂純屬證據證明力之問題；至若該證人因此成為「
    被告」追訴之對象，則其先前居於證人身分所為不利於己之
    陳述，基於不自證己罪原則及法定正當程序理論，應認對該
    證人（被告）不得作為證據（97年度台上字第997號）】，
    查本件被告丁○○於檢察官偵查時係以被告身分訊問後，令
    其具結陳述，依據筆錄之記載為：「（你與被告甲○○、乙○○有無親戚關係？）沒有」，「檢察官諭知就甲○○、乙○○部分具結之義務及偽證之處罰，並命證人朗讀結文後具
    結」，「（之前所述是否實在？）實在」，「（有何陳述？
    ）我過幾天要結婚了，可否讓我回去先結婚」（偵卷第123
    頁），而乙○○部分亦以被告身分訊問後，令其具結陳述，
    依據筆錄之記載為：「（你和甲○○、丙○○、丁○○有無
    親戚關係？）沒有」，「（前述實在？）實在」，「檢察官
    諭知除被告乙○○自己涉案部分外，就甲○○、丙○○、丁○○部分具結之義務及偽證之處罰，並命證人朗讀結文後具
    結」，「（有沒有其他陳述？）沒有」（偵卷第162頁），
    至於94年3月25日亦以被告身分訊問丙○○、丁○○，僅於
    當日之筆錄最後記載：「（你們彼此間有無親戚或僱傭關係
    ？）沒有」，「檢察官諭知丁○○、乙○○就對方涉案部分
    具結作證」（以下並未作任何訊問）（偵卷第177頁）。則
    檢察官之訊問程序似有瑕疵，再【證人恐因陳述致自己或與
    其有刑事訴訟法第180條第1項關係之人受刑事追訴或處罰者
    ，得拒絕證言，同法第181條定有明文。證人此項拒絕證言
    權（選擇權），與被告之緘默權，同屬其不自證己罪之特權
    。92年2月6日修正公布前之刑事訴訟法第186條第3款規定：
    「證人有第181條情形而不拒絕證言者，不得令其具結」，
    修正後第186條第2項，增訂法院或檢察官於「證人有第181
    條之情形者，應告以得拒絕證言」之義務。凡此，均在免除
    證人因陳述而自入於罪，或因陳述不實而受偽證之處罰，或
    不陳述而受罰鍰處罰，而陷於抉擇之三難困境。此項拒絕證
    言告知之規定，雖為保護證人而設，非當事人所能主張，惟
    如法院或檢察官未踐行此項告知義務，而告以刑事訴訟法第
    187條第1項「具結之義務及偽證之處罰」，並依同法第186
    條、第189條規定「命朗讀結文後為具結」，無異強令證人
    必須據實陳述，剝奪其拒絕證言權，所踐行之訴訟程序自有
    瑕疵。其因此所取得之證人供述證據，是否具有證據能力，
    應分別情形以觀：(1)、其於被告本人之案件，應認屬因違背
    法定程序所取得之證據，適用刑事訴訟法第158條之4所定均
    衡原則為審酌、判斷其有無證據能力，而非謂純屬證據證明
    力之問題；(2)、至若該證人因此成為「被告」追訴之對象，
    則其先前居於證人身分所為不利於己之陳述，基於不自證己
    罪原則及法定正當程序理論，應認對該證人（被告）不得作
    為證據（96年度台上字第1043號）】，經查，檢察官對於被
    告乙○○、丁○○二人部分之訊問，均涉及共同被告被追訴
    之共同販賣毒品部分（偵卷第122頁、第160頁），而轉換為
    證人身分時，並未再為區隔訊問，依據前述最高法院之見解
    ，其於被告乙○○、丁○○本人之案件，應認屬因違背法定
    程序所取得之證據，適用刑事訴訟法第158條之4所定均衡原
    則為審酌、判斷其有無證據能力，而非謂純屬證據證明力之
    問題，至若該證人乙○○、丁○○因此成為「被告」追訴之
    對象，則其先前居於證人身分所為不利於己之陳述，基於不
    自證己罪原則及法定正當程序理論，應認對該證人（被告乙○○、丁○○）不得作為證據。
八、檢察官上訴雖另略以：【證人暨共同被告丁○○於審理時證
    稱：「毒品係與被告甲○○合買乙節，倘真為如此，當於警
    詢時及偵查中為相同之供述才是，惟觀諸被告丁○○警詢及
    偵查中之筆錄，卻隻字未提與被告甲○○合買之情節，實有
    違常情，反於警詢及偵查中就被告甲○○、乙○○販賣第一
    級毒品海洛因之情節為一致之供述，雖於94年2月3日偵訊時
    證人丁○○經與被告甲○○對質後，證述撥打被告甲○○所
    持有之0000000000號行動電話是為買毒品，但對於接電話之
    人卻有胖子、甲○○及一名女子之別，此乃因證人於證述之
    初證稱：因指認她（甲○○）販賣毒品，她罪會判很重等語
    之認知下，再當面面對被告甲○○之心理壓力下所為證述，
    應屬避重就輕之詞，且於94年3月25日偵查中被告甲○○未
    在場時證述：「（（提示前次內勤筆錄）為何說從前幫小喬
    送過毒品？）我上次說的才是對的」，可認證人丁○○於偵
    查中之證述較為可採，況原審就審理時證人與被告甲○○二
    人陳稱之合買毒品之證供述亦認不相一致，卻以難採為不利
    被告甲○○、乙○○、丙○○之認定，洵屬認事用法之違誤
    】，然查，被告丁○○於偵查所陳前後兩歧，此由最後一次
    偵查訊問所陳：「（有無去幫甲○○送過毒品？）沒有送過
    」 、「 （ （提示前次內勤筆錄）為何說從前幫小喬送過
    毒品？）我上次說的才是對的」（偵卷第177頁），顯然與
    94年2 月3日偵查所陳：「（你在警詢稱自93年11月起幫小
    喬甲○○運送毒品給買毒品的人實在否？）實在」（偵查卷
    第122 頁）等語，即可明知，檢察官認為證人丁○○於偵查
    中之證述較為可採，然證人丁○○於偵查中之前後陳述係相
    反，則檢察官所為主張似違論理法則，而不可取。至於檢察
    官上訴另略稱：【至證人丁○○所稱幫助被告丙○○、甲○○交付毒品之胖子，究竟是否為被告乙○○？經查，被告乙○○於偵查中供稱：「伊是甲○○之乾弟弟，丁○○是經過
    甲○○介紹認識」（94年2月16日偵訊筆錄），可認被告乙○○與甲○○間交情匪淺，過從甚密，且與被告丁○○並非
    從未謀面且不熟識，又被告甲○○於偵查另稱：「當時胖子
    乙○○住我那裡，丁○○打來問胖子在不在」等語（94年2
    月3日偵訊筆錄），足徵證人丁○○前述所稱之胖子，即當
    時與被告甲○○同住之被告乙○○無疑。另證人暨共同被告
    乙○○於審理時為與警詢及偵查中完全相反之證述，並以與
    丙○○有宿怨而在警偵訊中為不實之指證，倘真為如此，則
    被告乙○○與被告甲○○、丁○○並無怨隙，被告乙○○於
    警偵訊所為指證，絕大部分均屬甲○○、丁○○涉案部分，
    且細節更為清楚交待，此舉均非以與丙○○有宿怨而得加以
    掩飾或推翻，況被告乙○○於審理時供稱怕於審理中作偽證
    ，卻又稱不怕於偵查中作偽證，實有違邏輯，再者，證人乙○○與被告甲○○具乾姐弟關係，被告甲○○又與被告丙○○為男女朋友關係，彼此間經過警偵訊後必會有所串證，於
    審理時為維護之詞亦屬當然，從而，被告乙○○於審理時之
    供證，顯不足採】等語，然查，被告乙○○於偵查之作證程
    序簡略有瑕疵已經續明於前，且被告丁○○、丙○○於94年
    2 月3日被解送至檢察署由檢察官訊問，其等之身心狀況非
    佳，此由當日筆錄記載：「（問丙○○：你現在是否藥癮要
    發作？）對」（偵卷第128頁），以及被告丁○○稱當日也
    是在提藥等詞（原審卷(一)第126頁），可見，檢察官之當日
    訊問有無注意刑事訴訟法第93條之1第1項第4款之被告身體
    健康突發之事由等並非無疑問，是被告丙○○等於偵查身體
    狀況不佳情況下所為陳述，是否可信即有疑問。
九、檢察官上訴另稱：【本件通訊監察譯文於偵查中經檢察官提
    示被告甲○○後，被告甲○○稱：「（你手機號碼？）0000
    000000、0000000000」、「（提示通訊監察譯文0000000000
    ）（為何有人向你買毒品？）這電話是我接的，可是我沒有
    賣他，他只是問我價錢，我真沒有賣」，則被告甲○○並不
    否認上開門號並非其持用，再參之通訊監察譯文中於93年12
    月29日19時43分45秒、93年12月30日3時10分53秒、94年1月
    4日12時8分16秒、94年1月11日3時13分32秒、94年1月14日3
    時8分2秒、94年1月7日21時50分59秒等多通通聯中均提及「
    一張、我送過去，七百我會送，我這邊東西也不多，你那邊
    有多少錢、八百、你那裡有硬的和軟的嗎、他要四啦，你要
    用好的我跟你講、都放在筆裡面，東西都放裡面、硬的、
    0.7、0.5、東西再洗一下、一個、二八、三十、你確定要嗎
    、絕對要，只要你的東西OK不要有味道就好、半個」等毒品
    買賣交易之術語及相關交易行為，足證被告甲○○確有販賣
    毒品犯行。嗣後雖因颱風災害造成警方保存之監聽錄音帶滅
    失，無法進一步勘驗，而為原審認無證據能力，惟按通訊保
    障及監察法第5條規定不惟於核發通訊監察書時，必須有事
    實足認被告或犯罪嫌疑人有該條第1項所列各款罪嫌之一，
    且必須所監察之通訊內容與該案即該被告或犯罪嫌疑人所犯
    該罪嫌有關，方為遵循該條規定程序所取得之證據，否則，
    該通訊監察所取得之證據，仍屬違背法定程序取得之證據，
    其有無證據能力之認定，依刑事訴訟法第158條之4規定，應
    審酌人權保障及公共利益之均衡維護，以為判斷，最高法院
    95年度台上字第6903號著有判決可資參照，舉重以明輕，違
    背通訊監察規定所取得之證據，尚可依刑事訴訟法第158條
    之4為權衡適用，本件通訊監察乃經檢察官核發通訊監察書
    之合法通訊監察，其通訊監察譯文亦為警方依職權所製作，
    應有證據能力，因監聽錄音帶之滅失而無從勘驗，就通訊監
    察譯文之內容應屬證明力層次之問題，原審逕予排此部分證
    據之證據能力，乃係適用法律及證據排除法則之違謬】等語
    ，然查，【所謂被告以外之人於審判外之陳述，係指被告以
    外之人就其曾經參與或見聞之事實，事後追憶並於審判外為
    陳述者而言。如被告以外之人係被告犯罪之共同正犯、共犯
    、相對人、被害人或其他關係人，而於被告實行犯罪行為時
    與被告為言詞或書面對談，且其對話之本身即係構成被告犯
    罪行為之部分內容者，因非屬其事後就曾經與聞之事實所為
    之追憶，自與審判外之陳述有間，二者不容混淆。又國家基
    於犯罪偵查之目的，對被告或犯罪嫌疑人進行通訊監察，乃
    係以監控與過濾受監察人通訊內容之方式，蒐集對其有關之
    紀錄，並將該紀錄予以查扣，作為認定犯罪與否之證據，屬
    於刑事訴訟上強制處分之一種，而監聽係通訊保障及監察法
    （下稱通保法）第13 條第1項所定通訊監察方法之一，司法
    警察機關依法定程序執行監聽取得之錄音，係以錄音設備之
    機械作用，真實保存當時通訊之內容，如通訊一方為受監察
    人，司法警察在監聽中蒐集所得之通訊者對話，若其通話本
    身即係被告進行犯罪中構成犯罪事實之部分內容，則依前開
    說明，自與所謂「審判外之陳述」無涉，應不受傳聞法則之
    規範，當然具有證據能力。至司法警察依據監聽錄音結果予
    以翻譯而製作之監聽譯文，屬於文書證據之一種，於被告或
    訴訟關係人對其譯文之真實性發生爭執或有所懷疑時，法院
    固應依刑事訴訟法第165條之1第2項規定，以適當之設備，
    顯示該監聽錄音帶之聲音，以踐行調查證據之程序，俾確認
    該錄音聲音是否為通訊者本人及其內容與監聽譯文之記載是
    否相符，或傳喚該通訊者為證據調查。倘被告或訴訟關係人
    對該通訊監察譯文之真實性並不爭執，即無勘驗辨認其錄音
    聲音之調查必要性，法院於審判期日如已踐行提示監聽譯文
    供當事人辨認或告以要旨，使其表示意見等程序並為辯論者
    ，其所為之訴訟程序即無不合。依卷附通訊監察書及附表之
    記載，檢察官依行為時之通保法第5條第1項第10款規定核發
    通訊監察書，由司法警察執行通訊監察，其監聽錄音蒐證程
    序應屬合法（97年度台上字第1069號）】，而【錄音、錄影
    、電磁紀錄或其他相類之證物可為證據者，審判長應以適當
    之設備，顯示聲音、影像、符號或資料，使當事人、代理人
    、辯護人或輔佐人辨認或告以要旨，刑事訴訟法第165條之1
    第2項定有明文；而中機組調查員依據通訊監察內容製作之
    通訊監察案件譯文表，僅係將通訊監察錄音帶內容以文字方
    式呈現，實際上仍係以通訊監察錄音帶內容為證據，若譯文
    表所載內容與通訊監察錄音帶內容不符，該等通訊監察譯文
    表不得作為證據。又除顯有不可信之情況外，公務員職務上
    製作之紀錄文書、證明文書，亦得為證據，刑事訴訟法第
    159條之4第1款並定有明文；惟該條款之前提要件為「除顯
    有不可信之情況外」，尚加有「紀錄」、「證明」之條件限
    制，亦即須該公文書係得作為被告或犯罪嫌疑人所涉犯罪事
    實嚴格證明之紀錄或證明者，始克當之，倘不具此條件，即
    無證據能力可言。再同條第3款所定之「其他於可信之特別
    情況下所製作之文書」，則係指與上揭公文書及同條第2款
    之業務文書具有同類特徵，且就該文書製作之原因、過程、
    內容、功能等加以判斷，在客觀上認為具有特別可信性，適
    於作為證明被告或犯罪嫌疑人所涉犯罪事實存否及其內容之
    文書而言，如不具此特性，亦無證據能力可言（96年度台上
    字第2365號）】，本件被告與其等原審選任辯護人與檢察官
    分別就監聽錄音陳明整理與要求勘驗，雖證人即承辦之警察
    蔡振利證稱係其製作監聽紀錄表，但被告甲○○否認係其聲
    音主張監聽譯文無證據能力，原審雖準備勘驗監聽錄音，但
    經原審二次通知檢察官補正該錄音（原審卷(一)第268頁），
    亦未補正，且檢察官迄未舉該通訊監察錄音為證據，而該部
    分通訊監察譯文又屬公務員職務上製作之文書，檢察官上訴
    未說明上開審判外之證據有何傳聞證據可信性例外規定之適
    用，逕認為該部分通訊監察譯文有證據能力，即有違證據法
    則（95年度台上字第5512號參照）。
十、按「刑事審判上之共同被告，係為訴訟經濟等原因，由檢察
    官或自訴人合併或追加起訴，或由法院合併審判所形成，其
    間各別被告及犯罪事實仍獨立存在。若共同被告具有共犯關
    係者，雖其證據資料大體上具有共通性，共犯所為不利於己
    之陳述，固得採為其他共犯犯罪之證據，然為保障其他共犯
    之利益，該共犯所為不利於己之陳述，須無瑕疵可指，且仍
    應調查其他必要之證據，以察其是否與事實相符，不得專憑
    該項陳述作為其他共犯犯罪事實之認定，即尚須以補強證據
    予以佐證，不可籠統為同一之觀察；且共同被告間若具有對
    同性之關係，如毒品交易之買賣雙方，為避免其嫁禍他人而
    虛偽陳述，尤應有足以令人確信其陳述為真實之補強證據，
    始能據以為論罪之依據（94年度台上字第4405號）」，又「
    犯罪應依證據認定之，無證據不得認定犯罪事實。被告未經
    審判證明有罪確定前，推定其為無罪，此為我刑事訴訟之基
    本原則。又公訴案件犯罪證據之蒐集，及提起公訴後，對犯
    罪事實之舉證責任及指出證明之方法，均屬公訴人之職責，
    原則上法院僅於當事人之主張及舉證範圍內進行調查證據，
    其經法定程序調查證據之結果，認已足以證明犯罪事實時，
    始得為犯罪事實之認定。若其為訴訟上之證明，於通常一般
    人仍有合理之懷疑存在，尚未達於可確信其真實之程度者，
    在該合理懷疑尚未剔除前，自不能為有罪之認定。法院不得
    以偵查機關關於某種犯罪之調查不易，即放棄上開原則之堅
    持，致有違背刑事訴訟無罪推定及嚴格證明之原則，其理甚
    明。又施用毒品者，其所稱向某人購買之供述，須補強證據
    以擔保其供述之真實性。良以施用毒品者其供述之憑信性本
    不及於一般人，況施用毒品者其供出來源，因而破獲者，法
    律復規定得減輕其刑，其有為偵查機關誘導、或為邀輕典而
    為不實之陳述之可能，其供述之真實性自有合理之懷疑。是
    本院一貫之見解，認施用毒品者關於其向某人購買毒品之供
    述，必須補強證據佐證，以擔保其供述之真實性，俾貫徹刑
    事訴訟無罪推定及嚴格證明之基本原則。而茲所謂補強證據
    ，指其他有關證明施用毒品者之關於毒品交易之供述真實性
    之相關證據而言，必須與施用毒品者關於毒品交易之供述，
    具有相當程度之關連性，而足使一般人對施用毒品者關於毒
    品交易之供述，並無合理之懷疑存在，而得確信其為真實，
    始足當之（94年度台上字第2033號）」，本件公訴意旨認被
    告丙○○、甲○○、乙○○及丁○○等人涉犯毒品危害防制
    條例第4條第1項販賣第一級毒品罪嫌，係以：(一)、被告乙○○、丁○○於警詢之自白及證述；(二)、證人即共同被告丁○○於檢察官偵查時之證述；(三)、監聽譯文為其主要論據。然
    檢察官於警察移送之初次訊問已經發現被告丙○○當時藥癮
    發作（偵查卷第128頁），且於轉換共同被告乙○○及丁○○二人之身分為證人時，復未踐行法定告知得拒絕證言之程
    序，訊問之程序簡略已經敘明於前，復於任何補強證據，尤
    其就販賣毒品之重罪，似未盡刑事訴訟法第231條之1之責任
    通知警察機關補正監聽錄音帶證據，且經原審二次函請補正
    ，亦未補正，又就被告乙○○及丁○○於偵查前後不一致之
    陳述，推論為可採，以上均與前述最高法院見解認為關於販
    賣毒品案件除共同被告之陳述以外，尚需補強證據之見解不
    合，尚難逕以檢察官所舉有瑕疵之證據，逕自認定被告等人
    涉犯販賣毒品之重罪。
十一、綜上，證人即共同正犯丁○○、乙○○前揭所為不利於被告
    等人之供述或自白，因前後反覆不一而欠缺憑信性，且因其
    二人於警詢、偵查時之證述，係屬被告以外之人於審判外之
    陳述，如上所述，因不具特別可信性，而不具證據能力，僅
    為被告乙○○、丁○○之自白，而其二人陳述尚難作為認定
    被告丁○○、乙○○、甲○○、丙○○確有被訴犯罪事實之
    依據。又公訴人均係以共同被告之自白供述為唯一證據，並
    未再提出其他證據供調查，雖被告等人之辯稱未必可採，然
    公訴人所舉證據及依據卷內資料調查證據之結果，尚不足以
    獲有合理可疑程度之確信，得以認定被告丙○○、甲○○、
    乙○○、丁○○均確有公訴意旨所指之販賣海洛因之犯行（
    按被告甲○○、丙○○、乙○○因本案另涉犯施用第一、二
    級毒品犯行部分，分別業經判決確定，有被告前案紀錄表可
    稽，甲○○、乙○○、丙○○持有之第一、二級毒品為其施
    用第一、二級毒品犯行所吸收，不另論處，且非本件起訴範
    圍，自不得併予審究）。此外，復查無其他積極證據足資證
    明被告有公訴人所指之犯行，自不得以擬制或推測之方式為
    裁判基礎，不能證明被告犯罪，依法自應諭知被告無罪之判
    決。原審以不能證明被告四人犯罪而為其等無罪之諭知，經
    核原判決並無違誤，檢察官以前詞指摘原判決不當，請求撤
    銷改判為無理由，應予駁回。
十二、被告丁○○經合法傳喚無正當之理由不到庭，且亦未在監執
    行有送達證書與97年4月1日在監在押紀錄表在卷可稽，爰不
    待其陳述逕行判決，併此敘明。
據上論斷，應依刑事訴訟法第371條、第368條，判決如主文。
本案經檢察官鄭富銘到庭執行職務。
中    華    民    國    97    年    4    月    29    日
            刑事第十二庭  審判長法  官  蔡永昌
                                法  官  陳榮和
                                法  官  施俊堯
以上正本證明與原本無異。
檢察官如不服本判決，應於收受送達後十日內向本院提出上訴書
狀，其未敘述上訴之理由者並得於提起上訴後十日內向本院補提
理由書（均須按他造當事人之人數附繕本）。
被告不得上訴。
                                書記官  顧哲瑜
中    華    民    國    97    年    4     月    30    日


司法院資訊處製作；財團法人民間司法改革基金會備份。
